【裁判字號】    99,重訴,175
【裁判日期】    991130
【裁判案由】    第三人異議之訴
【裁判全文】
臺灣臺南地方法院民事判決            99年度重訴字第175號
原      告  謝忠誠
訴訟代理人  何建宏律師
被      告  臺灣土地銀行股份有限公司
法定代理人  蘇樂明
訴訟代理人  洪鴻恩
上列當事人間第三人異議之訴事件，經本院於民國99年11月17日
言詞辯論終結，判決如下：
    主      文
原告之訴駁回。
訴訟費用由原告負擔。
    事實及理由
一、原告起訴主張：
  (一)被告雖以訴外人張美雲為執行債務人，主張其負欠被告新臺
    幣5,191,953及自民國83年10月8日起至清償日止，按週年利
    率百分之12.5計算之利息，並自83年10月8日起至清償日止
    ，按上開利率百分之20計算之違約金，並賠償訴訟費用53,5
    88元及執行費用，而向本院聲請就訴外人張美雲對第三人上
    海商業儲蓄銀行股份有限公司永康分公司之存款債權為強制
    執行，經本院向上開銀行發給扣押命令，扣押訴外人張美雲
    於上開銀行之存款8,083,807元。惟訴外人張美雲於第三人
    上海商業儲蓄銀行股份有限公司永康分公司所開設之存款帳
    戶為原告偕同其至該銀行開設，並於開設後供原告存、提款
    使用至今。
  (二)按所謂借名開戶契約，係指當事人約定，一方以他方名義存
    款於金融機構，名義人僅單純出借名義，對存款無管理、處
    分之權，存單、印章、存摺均由借用人持有，借用人並得自
    由存、提款（最高法院88年度台上字第1725號判決意旨參照
    ）。訴外人張美雲於系爭帳戶開戶後即將存摺、印章交付原
    告持有，而原告則將撞球場營收現金存入系爭帳戶，帳戶內
    金錢之存提均係由原告為之，是原告與訴外人張美雲就系爭
    帳戶使用，應存有借名契約之法律關係。綜上，訴外人張美
    雲於系爭帳戶內存款既為原告所有，被告以對訴外人張美雲
    之債權聲請執行為原告所有之金錢，實有未當，爰依提起本
    訴。
  (三)為此聲明：1.本院99年度司執字第60319號被告與債務人張
    美雲間給付借款強制執行事件，就張美雲於上海商業儲蓄銀
    行永康分行存款8,083,807元所為之強制執行程序應予撤銷
    ；2.訴訟費用由被告負擔。
二、被告則以：
  (一)按第三人就執行標的物有足以排除強制執行之權利者，得於
    強制執行程序終結前，向執行法院對債權人提起異議之訴，
    強制執行法第15條定有明文。所謂就執行標的物有足以排除
    強制執行之權利者，係指對於執行標的物有所有權、典權、
    留置權、質權存在情形之一者而言（最高法院44年度台上字
    第721號判例參照）。次按寄託物為代替物時，如約定寄託
    物之所有權移轉於受寄人，並由受寄人以種類、品質、數量
    相同之物返還者，為消費寄託，民法第602條第1項前段定有
    明文。而銀行與活期存款戶間之存、提款等事項之法律關係
    ，為典型之消費寄託關係（最高法院57年度台上字第2965號
    判例參照），依民法第603條之規定，其金錢於交付該金融
    機構時，所有權即已移轉為該金融機構所有，存款戶僅得請
    求返還同數額之金錢而已，是原告將金錢存入以訴外人張美
    雲名義開設之系爭帳戶內時，該金錢之所有權即已由第三人
    上海商業儲蓄銀行股份有限公司永康分公司取得，原告或訴
    外人張美雲對該金錢已無所有權存在。況系爭帳戶既以訴外
    人張美雲名義開立，對第三人上海商業儲蓄銀行股份有限公
    司永康分公司或其他第三人而言，消費寄託法律關係之寄託
    人為訴外人張美雲，而非原告，此亦由本院執行處於99 年8
    月3日發函扣押系爭帳戶內之存款時，第三人上海商業儲蓄
    銀行股份有限公司永康分公司隨即於99年8月6日函覆扣押在
    案，並未表示異議一事可證。
  (二)被告基於其對訴外人張美雲之執行名義，執行訴外人張美雲
    對第三人上海商業儲蓄銀行股份有限公司永康分公司之存款
    債權，依法並無不合。至於前述系爭帳戶之借名契約法律關
    係，僅為原告與訴外人張美雲間之私人內部關係，尚不得對
    抗存款銀行或第三人。第三人上海商業儲蓄銀行股份有限公
    司永康分公司與原告間既未成立消費寄託之法律關係，就系
    爭帳戶內之存款，即僅須對訴外人張美雲個人負消費寄託之
    返還責任，對原告則無消費寄託返還責任。原告對於系爭帳
    戶之存款，僅得依借名契約之債權關係，對訴外人張美雲主
    張以其名義行使消費寄託返還請求權，而無所有權、典權、
    留置權、質權等權利甚明，依前揭判例要旨，原告自不得提
    起第三人異議之訴而排除強制執行。另原告不以本人名義開
    立存款帳戶與金融機構往來，而向訴外人張美雲借用系爭帳
    戶存款，所為有違社會常態。系爭帳戶內之存款，如同不動
    產登記制度一般，依其外觀形式而言，應視為訴外人張美雲
    所有。被告為善意第三人，原告與訴外人張美雲內部有何關
    係，被告不得而知，若依原告主張，認為系爭帳戶之存款為
    原告所有，社會金融秩序將大亂。
  (三)為此聲明：1.原告之訴駁回；2.訴訟費用由原告負擔。
三、兩造不爭執之事項：被告以本院94年10月21日南院慶94執妥
    字第41213號債權憑證為執行名義，聲請對訴外人張美雲、
    洪熒悌強制執行，經本院以99年度司執字第60319號強制執
    行事件受理後，已扣押訴外人張美雲在上海商業儲蓄銀行股
    份有限公司永康分行存款8,083,807元。
四、本件之爭點及本院得心證之理由：原告主張被告扣押訴外人
    張美雲於第三人上海商業儲蓄銀行股份有限公司永康分公司
    之存款8,083,807元，惟訴外人張美雲所開設之上開銀行存
    款帳戶為原告偕同其至該銀行開設，並於開設後供原告存、
    提款使用至今，被告不得扣押等語。為被告所否認，並以前
    詞置辯。是本件兩造爭執之處厥為：(一)訴外人張美雲在上海
    商業儲蓄銀行股份有限公司永康分行存款8,083,807元是否
    為原告所有？(二)原告以被告扣押訴外人張美雲於上海商業儲
    蓄銀行股份有限公司永康分行之存款8, 083,807元為其所有
    ，依強制執行法第15條提起第三人異議之訴，有無理由？
    (一)按寄託物為代替物時，如約定寄託物之所有權移轉於受寄
      人，並由受寄人以種類、品質、數量相同之物返還者，為
      消費寄託。自受寄人受領該物時起，準用消費借貸之規定
      ，民法第602條第1項定有明文。從而縱認原告主張其將金
      錢存入以訴外人張美雲名義開設之系爭帳戶內為真正，然
      於寄託時該金錢所有權便移轉於受寄人即上海商業儲蓄銀
      行股份有限公司永康分公司，訴外人張美雲僅得依法向上
      海商業儲蓄銀行股份有限公司永康分公司請求返還寄託物
      ，原告與訴外人張美雲就該寄託之金錢，均非所有權人。
    (二)次按第三人就執行標的物有足以排除強制執行之權利者，
      得於強制執行程序終結前，向執行法院對債權人提起異議
      之訴。如債務人亦否認其權利時，並得以債務人為被告，
      強制執行法第15條定有明文。又強制執行法第15條所謂就
      執行標的物有足以排除強制執行之權利者，係指對於執行
      標的物有所有權、典權、留置權、質權存在情形之一者而
      言（最高法院68年台上字第3190號判例意旨參照）。
     1.查被告以本院南院慶94執妥字第41213號債權憑證為執行
       名義，對訴外人張美雲聲請強制執行，經本院以99年度
       司執字第60319號執行事件受理，於99年8月3日以南院龍
       99司執湘字第60319號執行命令，就訴外人張美雲對上海
       商業儲蓄銀行股份有限公司永康分公司之存款債權8,083
       ,807元予以扣押，該扣押命令於99年8月5日送達上海商
       業儲蓄銀行股份有限公司永康分公司等情，經本院調閱
       本院99年度司執字第60319號給付借款執行卷宗查核屬實
       ，兩造不爭執，可認為實。
     2.原告依其主張，縱認其本於其與訴外人張美雲間之法律
       關係，對訴外人張美雲名義之上海商業儲蓄銀行股份有
       限公司永康分公司系爭帳戶內金錢，亦僅有寄託物返還
       請求權，而別無所有權存在，已如前述。縱原告主張該
       寄託物原為原告所有等情為真實，對該信託金錢亦難謂
       有所有權，而不足以排除強制執行，揆諸首揭說明，原
       告自未具足以排除強制執行之權利而得提起異議之訴。
       從而，原告請求本院99年度司執字第60319號強制執行事
       件中對上海商業儲蓄銀行股份有限公司永康分公司所核
       發之執行命令應予撤銷，為無理由，應予駁回。
五、本件事證已臻明確，兩造其餘攻擊防禦方法與判決之結果不
    生影響，爰不一一贅論，併此敘明。
六、據上論結，本件原告之訴為無理由，依民事訴訟法第78條，
    判決如主文。
中    華    民    國    99    年    11    月    30    日
                  民事第二庭    法  官   黃莉莉
以上正本係照原本作成。
如不服本判決，應於送達後二十日內，向本院提出上訴狀並表明
上訴理由，如於本判決宣示後送達前提起上訴者，應於判決送達
後二十日內補提上訴理由書（須附繕本）。如委任律師提起上訴
者，應一併繳納上訴審裁判費。
中    華    民    國    99    年    12    月    1     日
                                書記官   王慧萍

司法院資訊處製作；財團法人民間司法改革基金會備份。
